【裁判字號】    97,上訴,1256
【裁判日期】    970507
【裁判案由】    偽造文書等
【裁判全文】
臺灣高等法院刑事判決                97年度上訴字第1256號
上  訴  人  台灣桃園地方法院檢察署檢察官
被      告  甲○○
上列上訴人因被告偽造文書等案件，不服臺灣桃園地方法院96年
度訴字第355號，中華民國97年1月25日第一審判決（起訴案號：
臺灣桃園地方法院檢察署96年度偵字第19641號），提起上訴，
本院判決如下：
    主  文
原判決撤銷。
甲○○連續行使偽造私文書，足以生損害於他人，處有期徒刑壹
年，減為有期徒刑陸月，如易科罰金，以銀元佰元即新臺幣玖
佰元折算壹日。偽造之「蔡明助」、「黃秋美」印章各壹枚及如
附表所示偽造之印文，沒收之。
    事  實
一、甲○○與其胞兄莊樹山及乙○○3人，於民國92年6月間，分
    別出資新臺幣（下同）450,000元、400,000元及450,000元
    ，合計1,300,000元作為權利金，向闕萬祥租用址設桃園縣
    中壢市○○○路66之6號之中古車賣場，在內各自展售其等
    所有之中古車輛，並自負盈虧。嗣於92年9月間，甲○○與
    乙○○因故交惡，乙○○被迫離開中古車行，詎甲○○竟意
    圖為自己不法之所有，於乙○○不知情之情況下，連續盜賣
    乙○○名下之車輛（此部分業經乙○○提起自訴，並經本院
    判決在案），而乙○○為確保債權，遂向臺灣桃園地方法院
    聲請對甲○○之財產為假扣押，經臺灣桃園地方法院於93年
    1月12日，以93年度裁全字第111號裁定許可，並由臺灣桃園
    地方法院民事執行處書記官於同年3月8日上午10時許，至上
    址中古車賣場查封現場陳列之車牌號碼CP－0905、Q6－9595
    、CE－7702、Q7－5506、W3－1982及DF－8055號等6輛汽車
    （其中車牌號碼Q6－95 95號並非登記於甲○○名下，而W3
    －1982號雖經鄭淑芬出售予甲○○，惟尚未辦理過戶，餘4
    部車輛均登記為甲○○所有），上開車輛於同日上午11時30
    分查封完畢，經乙○○同意後交甲○○保管，並由甲○○當
    場在查封筆錄上簽名而為查封物品保管人，執行人員亦當場
    將刑法所定損壞、除去或污穢查封標示或違背其效力之行為
    之處罰規定告知甲○○。詎甲○○明知上開車輛已遭法院查
    封，不得擅自為任何處分，竟仍基於違背查封效力之犯意及
    偽造文書之概括犯意，於同年月日下午1時40分前某時，於
    某不詳地點，委請不知情之刻印業者偽刻「蔡明助」及「黃
    秋美」字樣之印章各1枚後，連續於附表一所示之時間，將
    上開印章2枚、蔡明助之國民身分證及黃秋美汽車駕駛執照
    影本，在某不詳地點，交付予不知情之汽車過戶代辦人員陳
    全金、楊陳愛卿，由陳全金、楊陳愛卿將上開印章分別蓋用
    於如附表一所示登記書上原車主及新車主名稱欄，再由陳全
    金、楊陳愛卿持向交通部公路總局新竹區監理所中壢監理站
    辦理車輛過戶登記，將如附表一所示之車輛先後過戶至附表
    一所示之人名下，足生損害於蔡明助、黃秋美、乙○○及監
    理機關對於車籍管理之正確性，並違背臺灣桃園地方法院民
    事執行處就如附表一所示車輛所為查封之效力；復承前違背
    查封效力之概括犯意，於93年11月3日及94年3月2日委由不
    知情之汽車過戶代辦人員陳全金、邱偉國將如附表二所示之
    車輛過戶至附表二所示之人名下，違背臺灣桃園地方法院民
    事執行處就如附表二所示車輛所為查封之效力；嗣於93年3
    月29日，因臺灣桃園地方法院民事執行處函請交通部公路總
    局嘉義監理所雲林監理站辦理查封登記禁止甲○○移轉過戶
    ，經雲林監理站通知，始悉上情。
二、案經乙○○訴由臺灣桃園地方法院檢察署檢察官偵查後提起
    公訴。
    理  由
一、訊據被告甲○○矢口否認有行使偽造私文書罪及違背查封效
    力之行為罪，辯稱：上開車輛是人家寄賣的車，車主有權利
    牽走過戶云云。惟查上開犯罪事實，業據被告甲○○於原審
    審理中坦承不諱，核與黃秋美於偵查中具結證述：渠未曾向
    被告購買如附表一編號三所示之車輛，且渠於查封當日並不
    在場，「汽（機）車過戶登記書」上所留存之印文亦非渠所
    有，渠並未同意被告以渠名義刻用印章並蓋印於「汽（機）
    車過戶登記書」上等語相符，復有汽（機）車過戶登記書4
    紙、汽（機）車各項異動登記書1紙、監13汽（機）車過戶
    申請登記書2紙，及交通部公路總局嘉義區監理所雲林監理
    站嘉監雲字第0930004039號函、交通部公路總局新竹區監理
    所桃園監理站竹監桃字第0930007918號函、交通部公路總局
    新竹區監理所中壢監理站竹監壢字第0950017337號函所附汽
    車異動歷史查詢單、汽車車籍查詢、汽車車主歷史查詢等件
    在卷可稽，又經原審依職權調取原審法院93年度執全字第13
    1號全卷（含原審法院93年度裁全字第111號）查核屬實；且
    附表二之汽車確於93年11月3日由車主鄭淑芬過戶予被告名
    下，再由被告於94年3月2日過戶予案外人朱自賢，此有汽 (
    機)車過戶登記書一紙在卷可稽 (見95年度交查字第322號卷
    第34頁)，堪認被告於原審自白與事實相符，而可採信，是
    本件事證明確，被告犯行洵堪認定，應依法論科。
二、按被告甲○○於為上開犯行後，刑法部分條文業經修正公布
    ，並於95年7月1日施行。修正後刑法第2條第1項之規定，係
    規範行為後法律變更所生新舊法律比較適用之準據法，於修
    正後刑法施行後，應適用新法第2條第1項規定之從舊從輕之
    原則為比較，適用最有利於行為人之法律。比較時應就罪刑
    有關之共犯、未遂犯、想像競合犯、牽連犯、連續犯、結合
    犯，以及累犯加重、自首減輕暨其他法定加減原因（如身分
    加減）與加減例等一切情形，綜其全部罪刑之結果而為比較
    （最高法院95年度第8次刑事庭會議決議參照）。又如涉及
    裁量權行使者，須於裁量行使時，方有比較適用問題，如易
    科罰金、易服勞役、緩刑及保安處分之宣告等。故前述一般
    綜合罪刑之結果而為比較，以決定罪刑之適用時，不就易科
    罰金等列為比較，必須已決定為緩刑、保安處分之宣告，所
    處之刑得易科罰金或易服勞役時，始就各該緩刑等部分決定
    其適用標準，此部分得予割裂適用，是為例外。就易科罰金
    、易服勞役而言，則應依修正後刑法第2條第1項規定，分別
    適用最有利於行為人之法律（最高法院95年度臺上字第5125
    、5343、6171號判決意旨參照）。至行為後刑法條文經修正
    ，惟無有利、不利情形，應適用裁判時法（最高法院95年度
    第21次刑事庭會議決議參照）。經查：
    (一)關於連續犯、牽連犯部分：修正後刑法業已刪除第56條連
      續犯及第55條後段牽連犯之規定，是於新法修正施行後，
      已無連續數行為而犯同一罪名，以一罪論；或犯一罪而其
      方法或結果之行為犯他罪名者，從一重處斷之規定，故被
      告於刑法修正前所犯之數次犯行及各該罪名，均須依數罪
      分論併罰，自應以行為時法較有利於被告。
    (二)關於易科罰金部分：修正前刑法第41條規定：「犯最重本
      刑為5年以下有期徒刑以下之刑之罪，而受6個月以下有期
      徒刑或拘役之宣告，因身體、教育、職業、家庭之關係或
      其他正當事由，執行顯有困難者，得以（銀元）1元以上
      （銀元）3元以下折算1日，易科罰金。但確因不執行所宣
      告之刑，難收矯正之效，或難以維持法秩序者，不在此限
      。併合處罰之數罪，均有前項情形，其應執行之刑逾6月
      者，亦同。」並依罰金罰鍰提高標準條例第2條規定，就
      易科罰金折算1日之數額提高為100倍，修正後刑法第41條
      規定：「犯最重本刑為5年以下有期徒刑以下之刑之罪，
      而受6個月以下有期徒刑或拘役之宣告者，得以新臺幣
      1,000元、2,000元或3,000元折算1日，易科罰金。但確因
      不執行所宣告之刑，難收矯正之效，或難以維持法秩序者
      ，不在此限。前項規定於數罪併罰，其應執行之刑未逾6
      月者，亦適用之。」，而罰金罰鍰提高標準條例第2條有
      關易科罰金折算1日之數額提高倍數規定，即不再適用；
      比較修正前後之易科罰金折算標準，以修正前刑法第41條
      之規定較有利於被告。
    (三)綜上所述，以修正前刑法之規定對於被告較為有利，是本
      件自應依修正後刑法第2條第1項前段，適用修正前刑法之
      規定。至於刑法第139條違背查封效力罪法定罰金刑之貨
      幣單位及數額，依修正後刑法施行法第1條之1第1項、第2
      項前段規定修正貨幣單位為新臺幣，數額則提高為30倍，
      與修正前之貨幣單位以銀元計算，並依罰金罰鍰提高標準
      條例第1條前段之規定就其原定數額提高10倍後，再將銀
      元換算為新臺幣之比較結果，修正前後本罪法定罰金刑之
      最高度輕重相同，自無有利、不利之情形，即無比較適用
      之問題，尚非刑法第2條第1項所指之法律變更，故應依一
      般法律適用原則，適用裁判時法。
三、被告甲○○委託不知情之代辦人員於具有私文書性質如附表
    一所示登記書上蓋用「蔡明助」、「黃秋美」之印文，表彰
    渠2人有買賣如附表一所示車輛之意思後，復再由不知情之
    代辦人員持附表一、二所示過戶登記書，持向監理機關辦理
    過戶登記，是核被告所為，係犯刑法第216條、第210條之行
    使偽造私文書罪及同法第139條之為違背查封效力之行為罪
    。其偽造印章為偽造印文之階段行為；偽造印文則係偽造私
    文書之階段行為；又偽造私文書之低度行為，應為行使偽造
    文書之高度行為所吸收，均不另論罪。被告先後多次行使偽
    造私文書及違背查封效力之行為，時間緊密，且係犯構成要
    件相同之罪，顯係基於概括犯意為之，均應依修正前刑法第
    56條之規定，論以連續犯，並加重其刑。又被告所犯上開2
    罪名間，有方法、結果之關係，應依修正前刑法牽連犯之規
    定，從一重之連續行使偽造私文書罪處斷。被告利用不知情
    刻印業者偽刻「蔡明助」、「黃秋美」之印章，及利用不知
    情之代辦人員辦理車輛過戶登記之行為，均係間接正犯。
四、原審認被告罪證明確，據予論科，固非無見，惟查，原審就
    附表二所示汽車一輛漏未判決，雖原起訴未就此部分事實一
    併起訴，然此部分犯罪事實與原審判決之部分，依95年7月1
    日修正公布施行前之舊刑法第56條之規定，具有連續犯之裁
    判上一罪關係，依刑事訴訟法第267條：檢察官就犯罪事實
    一部起訴者，其效力及於全部之規定，原審就此部分犯罪事
    實基於審判不可分之原則，應一併審酌，原審就此漏未判決
    ，即有違背法令之處，公訴人執以提起上訴，為有理由，自
    應由本院撤銷改判。爰審酌被告明知如附表一、二所示之車
    輛業已經查封，竟仍偽造蔡明助、黃秋美之印章，再利用不
    知情之代辦人員蓋用印文於附表一所示登記書上後，並持附
    表一、二所示登記書將車輛辦理過戶登記予他人，嚴重損及
    國家司法之公信力，惟念及被告於原審坦承犯行，態度尚可
    等一切情狀，量處如主文第二項所示之刑。被告偽造之「蔡
    明助」、「黃秋美」印章各1枚，雖未扣案，但不能證明業
    已滅失，自應依刑法第219條之規定，宣告沒收之；又如附
    表所示偽造之「蔡明助」、「黃秋美」印文，亦應依同條之
    規定，不問屬於犯人與否，諭知沒收之宣告。
四、末查，被告上開犯罪之時間，係在96年4月24日以前，且所
    犯之罪合於中華民國96年罪犯減刑條例所規定之減刑條件，
    爰依該條例之規定，減其刑期之2分之1為有期徒刑6月，併
    諭知易科罰金之折算標準。
據上論斷，應依刑事訴訟法第369條第1項前段、第364條、第299
條第1項前段，刑法第2條第1項前段、第139條、第210條、第216
條、第219條，修正前刑法第56條、第55條、第41條第1項前段，
修正前罰金罰鍰提高標準條例第2條，刑法施行法第1條之1第1項
、第2項前段，中華民國九十六年罪犯減刑條例第2條第1項第3款
、第7條、第9條，判決如主文。
本案經檢察官侯千姬到庭執行職務。
中    華    民    國    97    年    5    月     7     日
                    刑事第一庭審判長法  官  葉騰瑞
                                    法  官  王炳梁
                                    法  官  莊明彰
以上正本證明與原本無異。
如不服本判決，應於收受送達後10日內向本院提出上訴書狀，其
未敘述上訴之理由者並得於提起上訴後10日內向本院補提理由書
（均須按他造當事人之人數附繕本）。
                                    書記官  吳金來
中    華    民    國    97    年    5    月     7     日
附錄：本案論罪科刑法條全文
中華民國刑法第139 條（污損封印、查封標示或違背其效力罪）
損壞、除去或污穢公務員所施之封印或查封之標示，或為違背其
效力之行為者，處1 年以下有期徒刑、拘役或3 百元以下罰金。
中華民國刑法第210 條（偽造變造私文書罪）
偽造、變造私文書，足以生損害於公眾或他人者，處5 年以下有
期徒刑。
中華民國刑法第216 條（行使偽造變造或登載不實之文書罪）
行使第210 條至第215 條之文書者，依偽造、變造文書或登載不
實事項或使登載不實事項之規定處斷。
中華民國刑法第219 條（沒收之特例）
偽造之印章、印文或署押，不問屬於犯人與否，沒收之。
附表一
┌──┬────┬──────┬───────┬───────────┬───────┐
│編號│車牌號碼│過 戶 時 間 │登 記 名 義 人│  登記書及偽造之印文  │登  記  地  點│
├──┼────┼──────┼───────┼───────────┼───────┤
│ 一 │Q7－5506│93年3 月8 日│變更前：甲○○│汽（機）車登記書過戶登│交通部公路總局│
│    │        │            ├───────┤記書上「蔡明助」之印文│新竹區監理所中│
│    │        │            │變更後：蔡明助│1 枚                  │壢監理站      │
│    │        ├──────┼───────┼───────────┤              │
│    │        │93年3 月22日│變更前：蔡明助│監13汽（機）車過戶申請│              │
│    │        │            ├───────┤登記書上「蔡明助」之印│              │
│    │        │            │變更後：蕭健益│文1 枚                │              │
├──┼────┼──────┼───────┼───────────┼───────┤
│ 二 │CP－0905│93年3 月8 日│變更前：甲○○│監13汽（機）車過戶申請│同上          │
│    │        │            ├───────┤登記書上「蔡明助」之印│              │
│    │        │            │變更後：蔡明助│文1 枚                │              │
│    │        ├──────┼───────┼───────────┤              │
│    │        │93年4 月6 日│變更前：蔡明助│汽（機）車登記書過戶登│              │
│    │        │            ├───────┤記書上「蔡明助」之印文│              │
│    │        │            │變更後：史材基│1 枚                  │              │
├──┼────┼──────┼───────┼───────────┼───────┤
│ 三 │DF－8055│93年3 月8 日│變更前：甲○○│汽（機）車登記書過戶登│同上          │
│    │        │            ├───────┤記書上「黃秋美」之印文│              │
│    │        │            │變更後：黃秋美│1 枚                  │              │
│    │        ├──────┼───────┼───────────┤              │
│    │        │93年5 月28日│變更前：黃秋美│汽（機）車登記書過戶登│              │
│    │        │            ├───────┤記書上「黃秋美」之印文│              │
│    │        │            │變更後：甲○○│1 枚                  │              │
└──┴────┴──────┴───────┴───────────┴───────┘
 附表二
┌──┬────┬──────┬───────┬───────────┬───────┐
│編號│車牌號碼│過 戶 時 間 │登 記 名 義 人│過戶登記書            │登  記  地  點│
├──┼────┼──────┼───────┼───────────┼───────┤
│ 一 │W3－1982│93年11月3日 │變更前：鄭淑芬│汽（機）車登記書過戶登│交通部公路總局│
│    │        │            │              │                      │新竹區監理所中│
│    │        │            ├───────┤記書                  │壢監理站      │
│    │        │            │變更後：甲○○│                      │              │
│    │        │            │              │                      │              │
│    │        ├──────┼───────┼───────────┤──────  │
│    │        │94年3月2日  │變更前：甲○○│汽（機）車登記書過戶登│同上          │
│    │        │            ├───────┤記書                  │              │
│    │        │            │變更後：朱自賢│                      │              │
└──┴────┴──────┴───────┴───────────┴───────┘


司法院資訊處製作；財團法人民間司法改革基金會備份。
